臺灣高等法院刑事判決　　　　　　　　95年度上易字第2188號
上　訴　人
即　被　告　甲○○
上　訴　人
即　被　告　乙○
前列二人共同
選任辯護人　陳璧秋律師
前列二人共同
選任辯護人　劉陽明律師
上列上訴人因侵占案件，不服臺灣臺北地方法院95年度易字第
280 號，中華民國95年10月17日第一審判決（起訴案號：臺灣臺
北地方法院檢察署94年度偵字第13912 號），提起上訴，本院判
決如下：
    主  文
原判決撤銷。
甲○○共同連續意圖為自己不法之所有，而侵占對於因公益所持
有之物，處有期徒刑壹年捌月。
乙○共同連續意圖為自己不法之所有，而侵占對於因公益所持有
之物，處有期徒刑壹年，減為有期徒刑陸月，如易科罰金，以新
台幣玖百元折算壹日。
    事  實
一、甲○○自民國（下同）83年8 月12日起擔任財團法人臺北市
    老人基金會（下稱老人基金會）董事長，總攬基金會業務，
    乙○為執行長，負責綜理督導基金會所屬助養、防護、協尋
    、救援及服務組等各組業務。該基金會係依據民法、老人福
    利法及內政業務財團法人監督準則成立，以辦理服務老人、
    擴大老人福利為目的之公益團體，經費來源來自各界捐款。
    詎甲○○利用持有基金會資金之便，與乙○共同基於意圖為
    自己不法所有之概括犯意聯絡，連續於下述時間將老人基金
    會之款項，侵占入己：
 (一).於91 年10月3日，由與甲○○具有概括犯意聯絡之乙○，先
    自附表二、三所示之老人基金會帳戶匯出4，890，000 元，
    其中3，420，000 元匯至附表二所示由甲○○使用之武強生
    帳戶，隨即作為該武強生帳戶當日購買股票所花股款3，548
    ，597元之部分資金，其餘1，470，000元則由乙○匯至附表
    三所示之甲○○帳戶，並隨即作為該甲○○帳戶當日購買股
    票所花股款3，548，597 元之部分資金。復由乙○自附表四
    所示之老人基金會帳戶匯款200，000元至附表四所示之由甲
    ○○使用之王永青帳戶，作為甲○○買賣股票之用。
 (二).於92年9月5日，由乙○自附表六所示之老人基金會帳戶，匯
    款1，800，000 元至附表六所示之武強生帳戶，隨即作為該
    武強生帳戶當日購買股票所花股款3，579，044 元之部分資
    金。
二、案經法務部調查局臺北市調查處移送臺灣士林地方法院檢察
    署呈請臺灣高等法院檢察署令轉臺灣臺北地方法院檢察署檢
    察官偵查起訴。
    理  由
壹、判罪部分：
一、訊據被告甲○○、乙○對於附表所示之匯款情事，均供認不
    諱，被告甲○○對於附表二、三、四、六侵占犯行，亦是認
    不諱，惟辯稱，附表二、三、四、六侵占款項已返還，被告
    乙○辯稱，其係聽命於董事長甲○○行事，不知侵占情形云
    云。
二、經查被告甲○○、乙○侵占附表二、三、四、六款項之事實
    ，非但被告甲○○供認不諱，而附表所示款項自老人基金會
    帳戶匯至如附表所示之甲○○、武強生及王永青帳戶等情，
    業據被告甲○○、乙○於本院審理時坦承不諱，並有如附表
    所示之書證附卷可稽；觀諸被告乙○於附表編號二至四所示
    之匯款單上「武強生」書寫筆跡，與附表編號六之匯款單上
    「武強生」書寫方式相較，就格式、運筆格調等內容，依一
    般肉眼辨視均屬相同，應係同一人所為，並參酌被告乙○坦
    承附表編號二至四之提匯款行為其所為等語（94年度他字第
    2082號卷第34、35頁），堪認附表編號二、三、四、六所示
    提匯款行為確為被告乙○按被告甲○○之授意所為。又如附
    表所示之武強生、王永青帳戶為被告甲○○所使用，與附表
    所示之甲○○帳戶均作為買賣股票之用，亦據被告甲○○坦
    承屬實，並據證人武強生、王永青證述提供個人帳戶供被告
    甲○○買賣股票使用等語在卷，且經證人即營業員梁國玉證
    述係該武強生帳戶係由被告甲○○使用及由被告甲○○實際
    委託下單等情無訛（證人證述均見同上他字卷第56頁至第58
    頁），足認被告甲○○、乙○確從老人基金會帳戶，將前述
    如附表所示之款項，匯入被告甲○○私人使用之帳戶，並由
    被告甲○○個人名義提領及買賣股票之用。
三、被告甲○○雖辯稱，附表編號二、三、四、六所示侵占款項
    已返還云云。惟按侵占罪係即成犯，凡對自己持有之他人所
    有物，有變易持有為所有之意思時，即應構成犯罪，縱事後
    將侵占之物設法歸還，亦無解於罪名之成立，43年台上字第
    675 號著有判例。是故，被告甲○○所為侵占款已返還之情
    ，亦無解於侵占罪名之成立。而被告乙○身為老人基金會執
    行長，對於基金會之權益不得諉為不知，其按被告甲○○之
    授意提領基金存款供被告甲○○他用，應認與被告甲○○有
    犯意聯絡及行為分擔。
四、綜上所述，被告二人意圖為自己不法之所有，將老人基金會
    如附表二、三、四、六所示之款項匯入個人帳戶內使用，事
    證明確，其侵占犯行均堪以認定，核其等所為，均係共犯刑
    法第336條第1項侵占公益上財物罪。被告等本於同一持有公
    益上財物之機會，自91年10月3日至92 年9月5日犯同一罪名
    之罪，可認係出於概括犯意數次犯罪，應屬連續犯，雖刑法
    連續犯之規定已於95年7月1日修正刪除，然被告等行為時之
    法律與裁判時之法律比較結果，以修正前之舊刑法有利於被
    告等，故應依刑法第2條第1項前段，適用修正前刑法，論以
    連續犯，即以一罪論。
貳、不另為無罪諭知部分：
一、公訴意旨另以，被告二人復共同基於意圖為自己不法所有之
    概括犯意聯絡，連續於下述時間將老人基金會之款項，侵占
    入己：(一). 於91 年6月19日，自附表一所示之老人基金會帳
    戶，匯款新臺幣（下同）230 萬元至附表一所示之甘戶，侵
    占入己，隨即作為該甲○○帳戶當日購買股票所花股款3，5
    45，044元之部分資金；(二). 於91 年11月11日，由乙○自附
    表五所示之老人基金會帳戶，將二筆各1，000，000 元之定
    存提前解約，轉帳存入如附表五所示之武強生帳戶，隨即作
    為該武強生帳戶購買股票所花股款3，031，758 元之部分資
    金；(三). 於93年2月3日，自附表七所示之老人基金會帳戶，
    匯款500，000元至附表七所示之甲○○帳戶，由甲○○陸續
    以金融卡提用。因認被告等亦犯刑法第336條第1項侵占公益
    上財物罪嫌。
二、公訴人認被告等此部份犯行，無非係以，上揭如附表所示款
    項自老人基金會帳戶匯至如附表所示之甲○○、武強生及王
    永青帳戶等情，業據被告甲○○、乙○於原審審理時坦承不
    諱，且經證人武強生及王永青證實其等帳戶係供被告甲○○
    使用無訛，並有如附表所示之書證附卷，資為依據。
三、惟被告等矢口否認有此部份侵占犯行，被告甲○○辯稱，並
    無侵占附表一、五、七所示之款項，蓋附表一、五、七所示
    匯款當時，基金會存款並不足夠提領該匯款，該匯款原本係
    其所有，僅借用基金會帳戶存放而已云云。
四、經查：
 (一).有關附表一、七部份，依據以下證據可證，可認該金額為被
    告甲○○所代墊：
  1.被告甲○○於91.4.30 從私人帳戶提領新台幣(以下同)兩百
    三十萬元供老人基金會之用，此有被告甲○○所提提領紀錄
    可稽（上證二），則原審判決附表一之兩百三十萬元金額匯
    入甲○○帳號乃返還其代墊款，信而有徵。
  2.被告甲○○代墊之習慣模式，業經下列證人武強生、鄒謹於
    原審證述在案（見95年7月18日審判筆錄）。
  3.證人並為鑑定人即為老人基金會記帳之會計師丙○○就其個
    人記帳經歷作證以及憑其會計專業鰾適專家意見結果（本院
    96.8.29訊問筆錄），老人基金會帳戶當時只有二萬或八 萬
    多元餘額，不夠支付編號一、七之鉅款，必定有人墊款，根
    據專業經驗於查帳過程所見，附表編號一、七之金錢可推論
    為被告甲○○錢先墊。
 (二).有關附表五部份，匯入武強生帳戶之解除一百萬元兩張定期
    存單，乃返還先前所提供購買定期存單之資金：
  1.武強生帳戶91.11.05『轉提』新台幣195 萬元 (見本院卷第
    48頁，武強生於彰化行大直分行帳號66248-1 存摺存款帳戶
    資料及交易明細查詢)之『轉提』加上現金5萬元，合計新台
    幣200 萬元，即轉為兩張彰化銀行定期性存款憑條（上證6）
    。
  2.而該兩張彰化銀行定期性存款憑條即作為購買之兩張定期存
    款（上證7）。此可由上證6上收入明細『本行帳』1,950,00
    0及「現金」50, 000 可加以勾稽，且觀之上證6最後一行記
    載『0000-00-00000-0 0000』『0000-00-00000-0 0000』，
    核與上證7定期存款存單帳號相符，益可知上證6之200 萬元
    即作為購買上證7定期存款存單之用。
 (三).從而，被告甲○○所辯，其未侵占附表ㄧ、五、七部分之款
    項一節，洵有依據，公訴人指被告甲○○、乙○侵占附表ㄧ
    、五、七部分款項之事實，仍存有合理懷疑，故不能遽認被
    告等犯罪。
 (四).公訴人既認此部份與判罪部分具有裁判上一罪關係，本院自
    勿庸另為無罪之諭知，併此敘明。
參、撤銷改判之理由：
一、原審諭知被告等有罪之判決，固非無見。惟查原判決疏於詳
    細逐筆審核帳目，誤認被告等侵占附表ㄧ、五、七部份款項
    ，有所違誤。上訴人指摘原判決此部份認事錯誤云云，為有
    理由，本院自應將原判決撤銷改判。
二、按財團法人，應以所捐助財產及其收入、孳息辦理公益事務
    為目的，內政業務財團法人監督準則第5 條定有明文，又刑
    法第336條第1項所謂因公益持有之物，係指其持有之原因，
    為公共利益者而言（最高法院30年上字第2845號判例參照）
    。被告甲○○、乙○分為上開財團法人董事長及執行長，代
    老人基金會收受民眾捐款，自屬辦理公益事務之人，因公益
    而持有該等款項。是核被告二人上開所為，均係犯刑法第
    336條第1項侵占公益持有物罪。起訴書雖認被告涉犯同條第
    2 項之業務侵占罪嫌，惟此部分業經公訴檢察官於原審95年
    9 月19日審理程序中當庭變更起訴法條為刑法第336條第1項
    之侵占公益持有物罪，基於檢察一體原則，應以蒞庭檢察官
    到庭更正後之所犯法條，為檢察官所引應適用之法條，故本
    件已無變更法條之問題，併此敘明。被告二人就上開犯行，
    有犯意聯絡及行為分擔，為共同正犯。而被告二人先後多次
    侵占因公益所持有之物，時間緊接，方法相同，所犯均係構
    成要件相同之罪，顯係基於概括犯意為之，為連續犯，均以
    一罪論，並加重其刑。
三、按被告二人行為後，刑法業於九十四年二月二日修正公布，
    九十五年七月一日起施行，其中刑法第二十八條、第三十三
    條、第四十七條等規定，業經修正。而行為後法律有變更者
    ，適用行為時之法律，但行為後之法律有利於行為人者，適
    用最有利於行為人之法律，修正後刑法第二條第一項定有明
    文。此條規定係規範行為後法律變更所生新舊法比較適用之
    準據法，本身尚無新舊法比較適用之問題，於新法施行後，
    應一律適用新法第二第一項之規定，為「從舊從輕」之比較
    。再者，本次法律變更，比較時應就罪刑有關之共犯、未遂
    犯、想像競合犯、牽連犯、連續犯、結合犯，以及累犯加重
    、自首減輕暨其他法定加減原因（如身分加減）等一切情形
    ，綜其全部罪刑之結果而為比較（最高法院九十五年五月二
    十三日九十五年度第八次刑庭會議決議參照），附此敘明。
四、爰審酌被告甲○○係老人基金會董事長，主導本件犯行，情
    節較重，被告乙○為執行長，違反基金會設立宗旨，共犯本
    件犯行，惟其情節較輕，兼衡其等犯罪之動機、目的、手段
    、挪用資金有689 萬元之譜、犯後已承認部分犯行，被告甲
    ○○情節較重，被告乙○情節較輕等一切情狀，各量處如主
    文所示之刑，而被告乙○犯罪時間在96 年4月24日以前，又
    符合中華民國罪犯減刑條例所定減刑條件，依法減刑如主文
    所示，並諭知易科罰金之折算標準。
據上論斷，應依刑事訴訟法第369條第1項前段、第364條、第299
條第1項前段，刑法第2條第1項前段、第336條第1 項、修正前刑
法第28條、56條，罰金罰鍰提高標準條例第1 條前段，廢止前罰
金罰鍰提高標準條例第2條，中華民國96罪犯減刑條例第2 條第1
項第3款、第9條，判決如主文。
本案經檢察官黃全祿到庭執行職務。
中　　華　　民　　國　　96　　年　　9 　　月　　11　　日
                　刑事第五庭　審判長法　官　吳　敦
                                　　法　官　張傳栗
                                　　法　官　陳祐治
以上正本證明與原本無異。
不得上訴。
                                　　書記官　蔡慧娟
中　　華　　民　　國　　96　　年　　9 　　月　　11　　日
附錄：本案論罪科刑法條全文
中華民國刑法第336條
（公務公益侵占罪、業務侵占罪）
對於公務上或因公益所持有之物，犯前條第1項之罪者，處1 年
以上7年以下有期徒刑，得併科5千元以下罰金。
對於業務上所持有之物，犯前條第1項之罪者，處6月以上5年以
下有期徒刑，得併科3千元以下罰金。
前二項之未遂犯罰之。
附表
 ┌──┬──────┬────┬────────┬─────────┬───────────────┐
 │編號│　　時間　　│　金額　│　匯出銀行帳戶　│　匯入銀行帳戶　　│  書  證                      │
 ├──┼──────┼────┼────────┼─────────┼───────────────┤
 │ 1　│91年6月19日 │新臺幣 (│劃撥儲金第　　　│中國信託商業銀行第│郵政劃撥儲金提款單（證據卷第6 │
 │　　│　　　　　　│下同)230│00000000號財團法│0000000000000號   │頁，以下同）、中國信託商業銀行│
 │　　│　　　　　　│萬元　　│人老人基金會　　│甲○○證券帳戶　　│匯入匯款備查簿（第8頁）、歷史 │
 │    │            │        │                │　                │交易查詢報表（第10頁）        │
 ├──┼──────┼────┼────────┼─────────┼───────────────┤
 │ 2　│91年10月3日 │342萬元 │聯邦銀行第　　　│彰化銀行第　　　　│聯邦銀行客戶資料索引查詢單（第│
 │　　│　　　　　　│　　　　│000000000000號財│00000000000000號武│13頁）、老人基金會帳戶交易明細│
 │　　│　　　　　　│　　　　│團法人臺北市老人│強生　　　　　　　│（第14頁）、489萬元提款單（第 │
 │    │            │        │基金會          │　                │15頁）、342萬元匯款單（第16頁 │
 │    │            │        │                │　                │）、存摺存款帳戶及交易資料列示│
 │    │            │        │                │　　　　　　　　　│表（第20頁）                  │
 ├──┼──────┼────┼────────┼─────────┼───────────────┤
 │ 3　│91年10月3日 │147萬元 │聯邦銀行第　　　│中國信託商業銀行第│147萬元匯款單（第17頁）、中國 │
 │　　│　　　　　　│　　　　│000000000000號財│0000000000000號甘 │信託商業銀行歷史交易查詢報表（│
 │　　│　　　　　　│　　　　│團法人臺北市老人│玉玦　　　　　　　│第21頁）                      │
 │    │            │        │基金會          │                  │                              │
 ├──┼──────┼────┼────────┼─────────┼───────────────┤
 │ 4　│91年10月3日 │20萬元　│聯邦銀行第　　　│國泰世華銀行第　　│提款單（第18頁）、匯款單（第19│
 │　　│　　　　　　│　　　　│000000000000號財│000000000000號王永│頁）、國泰世華銀行王永青帳戶交│
 │　　│　　　　　　│　　　　│團法人臺北市老人│青　　　　　　　　│易明細資料（第23頁）          │
 │    │            │        │基金會          │                  │                              │
 ├──┼──────┼────┼────────┼─────────┼───────────────┤
 │ 5　│91年11月11日│200萬元 │彰化銀行第　　　│彰化銀行第　　　　│存摺存款帳戶及交易資料列示表（│
 │　　│　　　　　　│　　　　│00000000000000號│00000000000000號武│第26頁）、定期存款存單（第27、│
 │　　│　　　　　　│　　　　│財團法人臺北市老│強生　　　　　　　│28頁）、定存中途解約取息憑條（│
 │　　│　　　　　　│　　　　│人基金會　　　　│　　　　　　　　　│第29、30頁）、提款單（第31頁）│
 │    │            │        │                │                  │、武強生帳戶開戶資料（第32、33│
 │    │            │        │                │                  │頁）、存摺存款帳戶及交易資料列│
 │    │            │        │                │                  │示表（第34頁）、存款單（第35頁│
 │    │            │        │                │                  │），                          │
 ├──┼──────┼────┼────────┼─────────┼───────────────┤
 │ 6　│92年9月5日　│180萬元 │臺北市第九信用合│復華銀行第　　　　│特約商店基本資料查詢畫面（第39│
 │　　│　　　　　　│　　　　│作社第　　　　　│0000000000000號武 │頁）、老人期金會帳戶開戶資料（│
 │　　│　　　　　　│　　　　│0000000000000000│強生　　　　　　　│第40頁）、存摺明細查詢表（第41│
 │　　│　　　　　　│　　　　│號財團法人老人基│　　　　　　　　　│頁）、復華銀行武強生證券信用交│
 │　　│　　　　　　│　　　　│金會　　　　　　│　　　　　　　　　│易帳戶開戶資料（第42-22頁）、 │
 │    │            │        │                │                  │客戶往來交易明細表（第45頁）、│
 │    │            │        │                │                  │提款單（第46頁）、匯款單（第46│
 │    │            │        │                │                  │頁）                          │
 ├──┼──────┼────┼────────┼─────────┼───────────────┤
 │ 7　│93年2月3日　│50萬元　│劃撥儲金第　　　│中國信託商業銀行第│甲○○帳戶印鑑卡（第49頁）、存│
 │　　│　　　　　　│　　　　│00000000號財團法│0000000000000號甘 │摺影本（第50、51頁）、匯款申請│
 │　　│　　　　　　│　　　　│人老人基金會　　│玉玦　　　　　　　│書（94偵13912第55頁）、對帳單 │
 │    │            │        │                │                  │（94偵13912第56頁）           │
 └──┴──────┴────┴────────┴─────────┴───────────────┘
